臺灣臺北地方法院民事判決　　　　　 94年度重訴更一字第3號
　　原　　　告　耀德國際育樂股份有限公司
　　法定代理人　乙○○
　　訴訟代理人　陳昆明律師
　　被　　　告　甲○○
　　訴訟代理人　陳居亮律師
上列當事人間返還借款事件，經臺灣高等法院發回更審，本院於
中華民國94年8 月31日言詞辯論終結，判決如下：
    主  文
被告應給付原告新台幣仟伍佰玖拾壹萬貳仟零拾肆元及自民
國九十二年九月十一日起至清償日止，按年息百分之五計算之利
息。
原告其餘之訴駁回。
訴訟費用由被告負擔五分之二，餘由原告負擔。
本判決於原告以新台幣壹仟壹佰玖拾柒萬元為被告供擔保後，得
假執行，但被告如以新台幣仟伍佰玖拾壹萬貳仟零拾肆元為
原告預供擔保，得免為假執行。
原告其餘假執行之聲請駁回。
    事實及理由
甲、程序方面：
    按被告不抗辯法院無管轄權，而為本案之言詞辯論者，以其
    法院為有管轄權之法院，民事訴訟法第25條。查本件被告之
    住所地係位於屏東縣恆春鎮○○里○○○○路234 號，並非
    本院轄區，此有戶籍謄本在卷可參。而本件亦無民事訴訟法
    第3 條至第24條使本院取得特殊管轄權之事由，然原告於民
    國92年8 月23日起訴後，被告陸續於92年10月31日至同年93
    年4 月20日提出實體答辯，並於93年4 月20日、同年6 月30
    日、93年12月7 日到庭就本件訴訟標的法律關係為實體上陳
    述，並為本案之言詞辯論。揆諸首揭規定，自應認本院有管
    轄權，合先敘明。
乙、實體方面：
一、原告起訴主張：被告於77年起至81年間擔任原告公司總經理
    期間，自78年2月1日起至80年11月13日止，先後向原告借款
    詳如附表所示共計31筆借款，總金額為新台幣（下同）99,3
    85,317元，用於被告個人或個人投資或其經營之毅誠建設股
    份有限公司（下稱毅誠公司），被告在原告公司「轉帳傳票
    」、「支出證明單」、「借據」上皆親簽「甲○○」、「京
    仁」或被告英文「michael 」，而附表編號、、、
    、、、、、、、、、、所附文件，雖
    無被告簽名，但各該款項係被告指示秘書及相關人員撥款供
    私人用途，實屬被告借款無誤。又如附表編號、、、
    、、、文件，因事涉及復興南路土地、凱撒國貿及
    安和路房地等不動產買賣，但被告並未將契約書交付予原告
    ，且係屬被告個人資金調度行為，自屬被告個人借款。詎被
    告離開原告公司後，拒不出面處理上開借款，拖欠至今，雖
    經原告一再請求，未獲置理，爰以起訴狀繕本送達為催告被
    告還款之意思表示，並本於消費借貸法律關係請求被告返還
    如附表所示31筆借款及法定遲延利息等情。並聲明：(一)被告
    應給付原告99,385,317元及自起訴狀繕本送達翌日起至清償
    日止，按年息5%計算之利息。(二)願供擔保聲請宣告假執行。
二、被告則以：伊於77年底至81年初，雖在原告公司擔任總經理
    ，但當時原告公司積極開發高爾夫球場之際。原告公司所需
    資金，大抵由伊與法定代理人乙○○兩位大股東負責籌措。
    而當時原告正值急需資金之際，並無多餘款項可借支給股東
    個人。伊雖對於原告提出公司帳簿、付款簽收簿、轉帳傳票
    、借據及支出證明單等形式上之真正不為爭執，並自認附表
    編號「安和路變更名義手續費6,000 元」確為伊借款外，
    其餘附表所示款項均非伊向原告借款，故單憑該些證物，並
    不足以證明伊有何向原告借貸事實，況附表編號、、
    、、、、、、、、、、、所附文件
    並無伊簽名，自非伊向原告借款之證明文件。而附表編號
    借據係毅誠公司向原告借款，編號、、、係當時購
    買總經理室用品，不是購買伊家中私人用品。另關於復興南
    路土地，係由訴外人韓學賢以買賣的名義過戶到原告名下，
    所以附表編號、、、、、、、、、、
    關於復興南路土地買賣等款項，自應由原告負擔，並非伊
    向原告借款等語，資為抗辯。並聲明：(一)原告之訴及假執行
    之聲請均駁回。(二)如受不利判決，願供擔保請宣告免為假執
    行。
三、被告於77年底至81年初，擔任原告公司總經理一職，並同時
    係毅誠公司經營者，原告所提如附表所示文件上關於總經理
    中、英文簽名皆係被告親簽等情，為被告所不爭，並有附表
    所示文件在卷可參（見本院1卷第111頁至第190 頁），堪信
    為真實。
四、按當事人主張有利於己之事實者，就其事實有舉證之責任，
    民事訴訟法第277 條前段定有明文。復按，主張法律關係存
    在之當事人，應就該法律關係發生所須具備之特別要件，負
    舉證之責任，至於他造主張有利於己之事實（變更或消滅之
    特別要件），則應由他造舉證證明。又民事訴訟如係原告主
    張權利者，應先由原告負舉證之責，若原告不能舉證，以證
    實自己主張之事實為真實，則被告就其抗辯事實即令不能舉
    證，或其舉證尚有疵累，亦應駁回原告之訴。最高法院48年
    台上字第887 號判例、72年台上字第4225號判決意旨可資參
    照。次按，當事人主張有金錢借貸關係存在，須就其發生所
    須具備之特別要件即金錢之交付及借貸意思表示互相一致負
    舉證之責任，若僅證明有金錢之交付，未證明借貸意思表示
    互相一致者，尚不能認為有金錢借貸關係存在（最高法院81
    年度台上字第2372號判決意旨參照）。查原告以消費借貸法
    則請求被告給付如附表所示共31筆借款及法定遲延利息，被
    告除自認附表編號所示6,000 元借款外，餘均否認，並上
    揭情詞置辯，則本件爭點厥為被告有無其餘如附表所示30筆
    借款事實，茲分述如后：
(一)、編號，150萬元部分：原告固提出由被告簽核78年2月1 日
    轉帳傳票，註明「劉總調借」，並匯被告開設中國農民銀行
    活存#50111-0帳戶，以及經被告以Michael 簽核之「支出證
    明單」及78年1月31日借據為證。惟該筆150萬元係毅誠公司
    向原告調借，並非被告個人借支行為，此觀諸該紙借據係以
    毅誠公司為借款名義人簽立即明（見本院1卷第113頁），並
    不因被告當時擔任毅誠公司負責人，或原告公司內部帳冊文
    件記載，即改變借貸當事人關係。是被告辯稱該筆款項並非
    其個人借款等語，堪予採信。原告執此請求被告請求返還15
    0萬元云云，自屬無理由。
(二)、編號，222,924元部分：原告固提出被告簽核78年2月3 日
    轉帳傳票，註明「劉總私用浴室設備及傢俱」以及支出證明
    單，載明「劉總私用浴室設備、折合港幣20,018元」及股東
    往來帳為證。惟觀諸支出證明單請款人係訴外人CCA MR.Ack
    ermann，並由原告予以付款，則該傢俱及衛浴設備買賣關係
    ，究係存在於上開請款人與原告之間或係被告之間，甚不明
    確。倘係原告所購買之物，則該筆價金自非被告向原告借款
    之用；縱認係被告所購買私人用品，而被告基於職務之便，
    在上開轉帳傳票及支出證明單批示由原告支付價款，亦無法
    證明被告向原告借貸事實，則原告徒憑片面製作之股東往來
    明細帳，自不足以證明兩造間有借貸之實，故原告請求被告
    返還222,924元，亦屬無理由。
(三)、編號，35萬元部分：原告固提出被告簽核78年2月23 日轉
    帳傳票所載「暫借款、許天祥借支」、支出證明單記明「借
    支」及股東往來明細帳載「劉總借支復興南路工程款」為證
    。然被告批核上開轉帳傳票既已載明係訴外人許天祥借支事
    實，且支出證明單上亦載明許天祥係請款人，足見借貸關係
    應存在於許天祥與原告間，概與被告無涉。原告事後執片面
    製作之股東往來明細帳記載「劉總借支復興南路工程款30萬
    元」，請求被告返還云云，自屬無理由。
(四)、編號，150萬元部分：查78年2月27日支出證明單上被告親
    書「LO兄（按指乙○○）：又得短期先調乙個月左右，京仁
    ，2/27」，經核與被告於同日簽核轉帳傳票記明「劉總借支
    ，150 萬元」等語相符，且經手人蔣杏珍在轉帳傳票下方註
    記「轉入中國農民銀行世貿分行#5011-0號帳戶，2/28 」等
    語，可見被告既書立向原告借款150 萬元字句，且經手人隔
    日如數匯款入被告帳戶，則被告事後空言否認，自無足取。
    是原告請求返還上開150萬元，為有理由。
(五)、編號，6,116元部分：原告固提出被告簽核78年3月8 日轉
    帳傳票所載「劉總燈具」、「HK1708.5X3.58 」及支出證明
    單「HK1708.5」及付款簽收簿帳載「劉總燈具」為憑。惟上
    開文件僅記載「劉總燈具」文句，並無法證明係被告個人購
    買私用之物，或係原告購買供被告辦公室所用之物，則原告
    主張被告借款購置上開物品云云，為無理由。
(六)、編號，38,524元部分：原告固提出被告簽核78年4月25 日
    轉帳傳票所載「劉總私用傢俱、港幣11,070元」及78年4月2
    4簽核之支出證明單記明「劉總私用傢俱HK11,070 元，新台
    幣38,524元」及股東往來帳簿為證。惟上開轉帳傳票及支出
    證明書文件充其量僅證明被告基於職務所批核付款資料，尚
    無法證明兩造就該筆款項有何借貸之合意事實，則原告事後
    將該筆款項記載在股東往來帳簿，亦無法證明兩造借貸關係
    存在。則原告執此請求被告返還38,524元，為無理由。
(七)、編號，34,570元部分：原告固提出轉帳傳票記載「股東往
    來」、「劉總傢俱」及進口報單為證。惟該轉帳傳票除記載
    股東往來之外，同時也記載辦公設備等情，顯見與原告所稱
    係被告私用傢俱一節不合，原告執此認係被告借支購物之用
    ，顯無足採，則原告此部分請求，同屬無理由。
(八)、編號，10,951,333元部分：原告所提78年6月9日支出證明
    單記載「支付復興南路工地496地號之土地增值稅，合計10,
    951,333元，請開6月13日台支，並於憑票支付處註明限繳稅
    款，擬先由耀德墊付」，並參照78年6月12 日轉帳傳票記載
    「關係企業往來─毅誠」等情，可見原告替毅誠公司墊付復
    興南路工地土地增值稅，自與被告個人無關，則原告執此請
    求被告返還該筆款項，為無理由。
(九)、編號，381,448 元部分：原告提出訴外人韓學賢向訴外人
    余伴金購買坐落台北市○○區○○段2小段496地號土地（即
    上稱復興南路工地）於78年6月6日簽署協議書（見本院1 卷
    第137 頁），認係被告代其母親韓學賢向原告借支用以支付
    該復興南路土地登記及罰鍰費用云云，惟被告簽核支出證明
    單及轉帳傳票上僅載明「支付復興南路工地登記費用及罰鍰
    」等字句，並無被告向原告借款記載，縱認被告基於職務之
    便批核指示付款，亦無從認定兩造成立借貸關係，則原告此
    部分請求，亦屬無理由。
(十)、編號，25,869,842元部分：原告提出78年7月3日轉帳傳票
    記載「復興南路土地尾款，25,869,842」，惟依該筆土地登
    記謄本記載發生原因日期所示，韓學賢於76年6月30 日向余
    伴金購買該土地後，再於78年6月30 日轉賣予原告等情（見
    本院1卷第244頁），原告既係買受人，卻不願提供買賣契約
    書，則原告於購入該筆土地之後，姑不論其支付上開尾款，
    究係為履行自己付款義務，或係代出賣人韓學賢給付給前手
    余伴金尾款，均與被告個人無關，原告事後徒以被告基於總
    經理職責簽核上開文件，遽謂係被告向原告借款云云，自無
    可信之處。則原告執行請求被告返還25,869,842元，為無理
    由。
(十一)、編號，370萬元部分：原告固提出被告簽核78年7月14日轉
    帳傳票支付復興南路工程款及支出證明單為證，惟支付370
    萬元之際，原告已向韓學賢買受該復興南路土地，雖被告在
    簽呈批示「先『借支』370 萬元，合約單價比較表速呈以便
    決定簽定合約」等語，惟簽呈另提及工程計價及管理費等處
    理方案，可見被告係基於總經理職位為原告處理上開工地事
    務，自不因被告在內部簽呈使用「借支」二字，竟將被告業
    務行為轉變成被告個人向原告借款行為，則原告指稱370 萬
    元係被告個人購地施工行為，與其無關云云，顯與土地登記
    簿謄本所載不符，不足為採。是原告執此向被告請求返還37
    0 萬元，為無理由。
(十二)、編號，1,347,674元部分，編號，16,000部分，編號，
    118,415元部分：其中編號部分，觀諸78年7月17日支出證
    明單載敘「復興南路工地韓學賢名下過戶至耀德國際育樂股
    份有限公司之土地增值稅1,347,674 。該筆費用是否列入毅
    誠公司帳內，敬請指示，以利通知財務部作帳」，惟復興南
    路土地增值稅，因涉及原告與出賣人韓學賢間如何約定，然
    原告迄今仍拒不提出買賣契約書供參，則原告不論係依約或
    代前手繳納該筆土地增值稅，皆非被告向原告借款，堪予認
    定。依此同理而論，編號復興南路變更工本費及編號復
    興南路契稅部分，均非被告個人借款，則原告請求被告返還
    上開金額，為無理由。
(十三)、編號，100 萬元部分：原告提出被告簽核支出證明單及轉
    帳傳票上均載明「劉總借支」，復有78年9月26日匯款100萬
    元入被告農銀世貿分行之匯款單在卷可參，顯足以證明被告
    向原告借款事實，被告空言否認，自無可採。則原告據此請
    求被告返還100萬元，為有理由。
(十四)、編號，500 萬元部分：原告提出被告78年10月26日及同年
    10月27日簽核之支出證明單及轉帳傳票，均詳載「劉總借支
    500 萬元，電匯中國農民銀行世貿#00000000000甲○○」，
    且付款簽收簿上有「Lisa78.10.28代」，足見被告向原告借
    貸之事實，堪予認定，則原告據此請求被告返還500 萬元，
    為有理由。
(十五)、編號，1,000 萬元部分：原告提出被告78年11月24日簽核
    轉帳傳票記明「劉總借支，1,000 萬元，電匯農銀世貿甲○
    ○707520帳戶」，復有被告於當日親簽借款單及原告於翌（
    即25）日匯款1,000 萬元入被告農銀帳戶之匯款回條在卷可
    參，足見被告確曾立據向原告借款1,000 萬元事實，被告空
    言否認，顯無足取，則原告請求被告返還1,000 萬元，為有
    理由。
(十六)、編號，14,931,OOO元部分：原告固提出轉帳傳票載明復興
    南路土地之支出，惟據存款條及匯款回條所示，受款人均係
    毅誠公司，無一與被告有關，則被告執此抗辯，尚可採信，
    則原告以消費借貸法律關係請求被告返還上開款項，為無理
    由。
(十七)、編號，590,287 元部分：原告主張被告借款支付毅誠公司
    員工薪資，並提出毅誠公司轉帳傳票為證。雖毅誠公司轉帳
    傳票固將原告記載在貸方，惟充其量僅能證明資金係來自原
    告，卻無法證明原告挹注該筆款項，究係被告以個人名義或
    係毅誠公司商借而來，原告並未舉證以實其說，自無從認定
    被告向原告借貸該筆款項事實，故原告請求被告返還590,28
    7 元，為無理由。
(十八)、編號，350萬元部分：原告提出被告於79年4月30日簽核支
    出證明單載有「劉總私人借款350萬、請匯入交銀世貿00000
    00施宏蓀帳戶」，經核與被告於同年5月1日簽認轉帳傳票相
    符，並有同年5月5日原告匯350 萬元至孫宏蓀帳戶之匯款回
    條可參，可見被告向原告借款事實，洵堪認定，並不因被告
    指定原告將款項匯入第三人帳戶，而改變借貸雙方關係。是
    被告事後以未收受該筆款項置辯，自無可採，則原告請求被
    告返還被告350 萬元，為有理由。
(十九)、編號，150萬元部分：原告提出被告於79年6月7 日簽核支
    出證明單載明「劉總借支1,500,000 元，電匯農銀甲○○農
    銀世貿分行707520帳戶」，經核與被告簽認轉帳傳票記明「
    劉總借支、1,500,000」，可見被告確向原告借款150萬元。
    被告空言否認，不足為採，則原告據此請求被告返還150 萬
    元，為有理由。
(二十)、編號，3OO萬元部分：原告提出被告於94年6月7 日簽核支
    出證明單記載「劉總借支3OO 萬」，經核與被告簽核之轉帳
    傳票記載相符，且付款簽收簿上收款章欄亦有「Lisa代mich
    ael」簽收字樣（見本院1卷第171頁），足見被告確曾向原告
    借支300萬元，被告空言否認，顯無可採。是原告請求被告返
    還上開借款，為有理由。
、編號，3,106,034元部分：原告提出被告於79年7月24日簽
    核支出證明單固記載「償還凱撒世貿農銀貸款3,106,034 元
    ，先償還忠孝東路1段85號13 樓之貸款，再設定抵押權給中
    華貿易開發公司」等語，惟被告於同日簽認之轉帳傳票載明
    「股東往來，劉總借支，償還凱撒世貿農銀貸款，支票交陳
    澤田」，可見此亦係被告向原告借款支應他項用途甚明，雖
    匯款回條係以韓學賢名義匯款（見本院1卷第173頁），惟本
    件既係被告出面向原告借支款項，則基於債之相對性原則，
    自不因被告事後將借得款項交由何人去清償凱撒世貿農銀貸
    款，而改變借貸雙方關係，是被告空言否認，自無足取。原
    告據此請求被告返還3,106,034元，為有理由。
、編號，300萬元部分：原告提出被告於79年7月25日簽核支
    出證明單記明「劉總借支、電匯農銀世貿甲○○活儲707520
    帳戶」，被告特別註明「急件」，經核與被告於同日簽認之
    支出證明單記載「劉總借支」相符，足見被告確曾向原告借
    貸該300 萬元，被告空言否認，自不足為採。是原告據此請
    被告返還300 萬元，為有理由。
、編號，280萬元部分：原告提出被告79年8月1 日簽核支出
    證明單記明「劉總借支280 萬」，被告特別註明「急件」，
    經核與被告同年8月2日簽認之轉帳傳票記明「劉總借支、電
    匯農銀世貿活儲707520甲○○帳戶」相符，復有同年8月2日
    匯款單回執聯及電匯委託書在卷可參（見本院1卷第177頁、
    第178頁） ，足見被告確向原告借支280 萬元事實，被告事
    後空言否認，自無足採。是原告據此請求被告返還280萬元，
    為有理由。
、編號，250萬元部分：原告固提出被告於79年8月24日簽核
    之支出證明單記載「向國際育樂借入250 萬元（以支貨款用
    ）」，惟依支出證明單上記載該筆借款請款人係毅誠公司，
    並非被告個人，縱原告將款項如轉帳傳票所載匯入被告農銀
    世貿707520帳戶，亦係原告依毅誠公司匯款指示所為交付行
    為，並未因此即改變原告與毅誠公司間之借貸關係，原告認
    係被告個人借款，請求返還云云，為無理由。
、編號，100萬元部分：原告提出被告於79年9月21日簽核支
    出證明單記明「劉總私人借支100萬 （以支付貨款等）」，
    被告特別註明「急件」，經核與被告於同日簽認之轉帳傳票
    註明「甲○○股東往來，借支（支付貨款）」，且原告於當
    日電匯被告中農世貿707520帳戶一節，復有匯款回條在卷可
    稽（見本院卷第184頁），足堪認定被告確向原告借支該100
    萬元，被告空言否認，自無可採。則原告據此請求被告返還
    100 萬元，為有理由。
、編號，60萬元部分：原告提出自行製作之付款簽收簿，其
    上固記載「劉總、80年1月8日存入707520」等語，惟徒憑該
    紙文件，並無法證明確有交付該筆款項及借貸之關係存在，
    則原告執此請求被告返還借款，為無理由。
、編號，50萬元部分：原告提被告於80年5月16 日簽核支出
    證明單記載「劉總向育樂借支付5/25 應付帳款$50萬」，被
    告特別批註「急件」，經核與被告於同日簽認之傳帳傳票所
    載「股東往來、甲○○、借支（付貨款）、電匯農銀世貿分
    行07520甲○○活儲帳戶」相符，堪認被告確向原告借支50
    萬元，被告空言否認，不足為採。是原告據此請求返還50萬
    元，為有理由。
、編號，315,150 元部分：原告僅提出自行製作之付款簽收
    簿，其上固記載「甲○○、已電匯」等語，惟單憑該紙未經
    被告簽署文件，並無法證明確有交付該筆款項及借貸之關係
    存在，則原告執此請求被告返還315,150元，為無理由。
五、綜上所述，原告本於消費借貸法則請求被告給付35,912,034
    元（即上述附表編號 、150萬元，、6,000元 〈被告自
    認部分〉，、100萬元，、500萬元，、1,000 萬元，
    、350萬元，、150萬元，、300萬元，、3,106,034
    元，、300萬元，、280萬元，、100萬元，、50 萬
    元）並自起訴狀繕本送達翌日（即92年9月11日，見本院1卷
    第89頁）起至清償日止，按年息5%計算之法定遲延利息，為
    有理由，逾此部分請求，為無理由，應予駁回。
六、本件原告勝訴部分，兩造分別陳明願供擔保請准宣告假執行
    或免為假執行，核無不合，爰分別酌定相當之擔保金額，予
    以准許。至原告敗訴部分，假執行之聲請失其附麗，應予駁
    回。
七、又本件事證已臻明確，兩造其餘攻擊防禦方法，於本判決結
    果不生影響，爰不一一論述，併此敘明。
八、訴訟費用負擔之依據：民事訴訟法第79條。
中　　華　　民　　國　　94　　年　　9 　　月　　16　　日
                        民事第一庭法官  傅中樂
以上正本係照原本作成。
如對本判決上訴，須於判決送達後20日內向本院提出上訴狀。
中　　華　　民　　國　　94　　年　　9 　　月　　16　　日
                                書記官  葉志昭
